臺灣高雄地方法院民事判決　　　　　　　93年度訴字第2399號
原　　　告　乙○○
　　　　　　丙○○
　　　　　　甲○○
共　　　同
訴訟代理人　楊申田律師
複代理人　　楊譜諺律師
　　　　　　余如惠律師
　　　　　　庚○○
被　　　告　己○○
　　　　　　戊○○
　　　　　　丁○○
共　　　同
訴訟代理人　王進勝律師
　　　　　　江雍正律師
　　　　　　黃淑芬律師
當事人間返還信託物事件，本院於民國94年10月13日言詞辯論終
結，判決如下：
  主  文
被告應分別將如附表所示土地應有部分所有權移轉登記予原告。
訴訟費用由被告負擔。
  事實及理由
一、原告主張：伊與被告之父即訴外人陳文川為兄弟，伊父陳進
    德生前除購買高雄縣燕巢鄉1 筆土地及高雄縣鳳山市○○路
    北市場1 巷12號建物（下稱系爭建物），分別登記在原告乙○○及訴外人陳文川名下外，其餘土地（包括系爭高雄縣燕
    巢鄉○○段393 、394 、396 、400 地號在內，下稱系爭土
    地）皆登記為其所有。民國59年間陳進德死亡，系爭土地辦
    理繼承登記為原告及陳文川共有。因上開不動產之價值不一
    ，經估價後達成協議，系爭建物分歸陳文川所有，系爭土地
    分歸原告共有，登記陳文川名下之系爭土地應有部分（下稱
    系爭應有部分），仍暫時登記於陳文川名下，另陳文川應補
    償原告新台幣（下同）8 萬元。90年3 月16日原告與陳文川
    簽訂信託契約書（下稱系爭契約），約明系爭應有部分係原
    告信託予陳文川。93年3 月間陳文川死亡，系爭應有部分由
    被告平均繼承，經原告於93年10月7 日發函被告及陳文川配
    偶即訴外人吳麗津終止契約，請求返還系爭土地，而為被告
    所拒絕，爰依繼承及不當得利之法律關係起訴等語；並聲明
    ：被告應分別將坐落高雄縣燕巢鄉○○段第393 、394 、39
    6 、400 號土地權利範圍各1/12之所有權，移轉登記予原告
    各1/36。
二、被告則以：系爭建物係陳文川出資購買，非陳進德之遺產。
    系爭土地經原告與陳文川於59年6 月22日完成遺產分配，同
    年9 月8 日辦理繼承登記。陳文川於86年間罹患重症在家休
    養，未曾與原告簽訂系爭契約。縱認陳文川與原告訂定系爭
    契約，然陳文川係因繼承而取得系爭土地所有權，系爭應有
    部分自非原告信託於陳文川之物等語，資為抗辯；並聲明：
    原告之訴駁回。
三、兩造不爭執事項如下：
(一)、陳進德為原告與陳文川之父，陳文川為被告之父。系爭土地
    原登記為原告與陳文川共有，應有部分各1/4 。93年3 月間
    陳文川死亡，系爭應有部分由被告繼承，每人之應有部分各
    為1/12。
(二)、原告於93年10月7 日發函陳文川之繼承人即被告及陳文川配
    偶吳麗津4 人，終止信託契約，於同年月8 日送達。
四、兩造爭執之事項為：原告請求被告移轉系爭應有部分之所有
    權，有無理由？本院判斷意見如下：
(一)、查系爭土地原係陳進德所有，陳進德於59年6月22死亡，由
    原告及陳文川於59年9 月8 日辦理繼承登記，應有部分各1/
    4 。陳文川於93年3 月24日死亡，被告於93年5 月14日辦理
    繼承登記，應有部分各為1/12，有個人資本資料表、個人除
    戶資料查詢結果、除戶戶籍謄本各1 份、土地謄本4 份附卷
    （見本院卷第9 至24、257 、258 至262 頁）可稽，復為兩
    造所不爭執，堪信為真實。
(二)、原告主張伊與陳文川就系爭土地及建物等遺產協議分配，由
    伊取得系爭土地、陳文川取得系爭建物並應補償原告8 萬元
    等情，為被告所否認。查證人即原告之姊謝陳喜美證稱：伊
    父陳進德當初將所購買之系爭建物及另1 筆土地，分別登記
    在陳文川及原告乙○○名下。陳進德死亡後，由伊母親去辦
    繼承登記，因當時尚未分家，所以只是名義上將遺產登記在
    原告及陳文川名下，後來母舅出面主持遺產分配，將系爭土
    地、建物及登記在原告乙○○名下之土地分成4 份，因為系
    爭建物價值較高，陳文川希望取得系爭建物之所有權，經過
    鑑價，陳文川同意以8 萬元補償原告，以取得系爭建物之所
    有權，另登記在原告乙○○名下之土地出售後，由原告均分
    價金等語（見本院卷第66至70頁），證人謝陳喜美為原告及
    被告之父陳文川之姊，與兩造均有親屬關係，應無袒護何造
    之必要，所證應堪採信。是依謝陳喜美所言，系爭建物是陳
    進德購買登記在陳文川名下，陳進德死亡後其遺產先以繼承
    之方式登記在原告及陳文川名下，後經其母舅主持分家，原
    告與陳文川達成協議，由陳文川取得系爭建物之所有權，然
    應支付8 萬元補償原告，並將系爭土地出售後價金分歸原告
    ，原告之主張，堪予採信。
(三)、原告另主張伊與陳文川於90年3 月16日簽訂系爭契約，由伊
    將系爭應有部分信託登記予陳文川，並提出系爭信託契約為
    證等情，而為被告所否認。經本院將系爭契約、陳文川85年
    度綜所得稅結算申報書、彰化商業銀行業務往來申請書印鑑
    卡及合作金庫印鑑卡（見本院卷第26、105 、164 、167 頁
    ）送交法務部調查局鑑定，鑑定結果認為系爭契約上「陳文
    川」之簽名與上開所得稅申報書、銀行印鑑卡上「陳文川」
    簽名有部分筆劃特徵相似，且上開資料上住址字跡亦有部分
    特徵相符，研判上開簽名有可能為同一人所書寫，有法務部
    調查局94年8 月3 日調科貳字第09400349540 號通知書及鑑
    定分析表附卷（見本院卷第211 、212 頁）可稽，佐以謝陳
    喜美上開證述及協議之事實，應可認定系爭契約係由陳文川
    所簽訂。被告固辯稱陳文川自86年罹患胸腺腫瘤，92年間一
    度病危，並未簽訂系爭契約云云，惟被告既未能舉證證明陳
    文川於90年3 月間因病無法動筆，或已無意識而無法簽名，
    且92年間縱認陳文川病危，然其病危時間亦在簽訂系爭契約
    之後，故被告所辯，尚難採信。
(四)、按稱信託者，謂委託人將財產權移轉或為其他處分，使受託
    人依信託本旨，為受益人之利益或為特定之目的，管理或處
    分信託財產之關係，信託法第1 條定有明文。又按借名登記
    契約，通常係指當事人約定，一方（借名者）經他方（出名
    者）同意，而就屬於一方現在或將來之財產，以他方之名義
    ，登記為所有人或其他權利人之契約。是依上開規定及說明
    ，信託契約之受託人，就信託財產依受益人之利益或為特定
    目的，有管理或處分之權利。而借名契約之出名人，僅出具
    名義作為表彰財產之所有人，但對於標的財產並無管理、處
    分之權利。而上開契約固名為「信託契約書」，惟其法律性
    質仍應依其約定內容判斷之。系爭契約第1 條約定：「登記
    為乙方（即陳文川）所有坐落高雄縣燕巢鄉○○段三九三、
    三九四、三九六、四○○地號土地，持分各四分之一（以下
    稱信託物），業於八十九年間與甲方三人（即原告）成立買
    賣，茲因便宜及法令限制之故仍以乙方為登記名義人，而甲
    方為均分實際所有權人（即甲方三人各為十二分之一）。」
    第2 條約定：「乙方未經甲方之同意，不得任意為信託物之
    任何處分行為。」依上開約定內容觀之，兩造並未就原告與
    陳文川間有何為原告之利益或特定之目的有所約定，亦未約
    定陳文川就系爭應有部分有何管理、處分之權，是與信託法
    規定之信託契約並不相符，是應可認上開契約當事人之真意
    ，係為確認原告為系爭應有部分之實際所有權人，而借名登
    記於陳文川名下，其等對陳文川隨時可終止契約，請求返還
    。
(五)、按當事人間因訂立契約而成立法律關係所衍生之紛爭應如何
    適用法律，固屬法院之職權，惟法院於適用法律前所應認定
    之事實，除非當事人約定之內容違反強制或禁止規定而當然
    無效，可不受拘束外，仍應以該契約約定之具體內容為判斷
    基礎，不得捨當事人之特別約定，而遷就法律所規定之有名
    契約內容予以比附適用，此乃私法自治、契約自由原則之體
    現（最高法院92年度台上字第2374號判決參照）。系爭信託
    契約實際上為借名登記契約，業經認定如前。而原告雖主張
    其為信託契約，乃基於該契約書即名為「信託契約書」，惟
    原告之本意乃主張該契約內容之權利義務，本院自不受原告
    所表示契約之名稱之拘束。又原告於93年10月7 日委託律師
    發函陳文川之繼承人即被告及陳文川配偶吳麗津4 人，終止
    系爭契約，該函於同年月8 日送達，除有律師函及回執附卷
    （見本院卷第28至33頁）可稽，復為被告所不爭執，堪信為
    真實。而上開律師函雖以終止信託契約為由發函終止，然其
    實際上即為終止系爭契約甚明，且依系爭契約第3 條：「甲
    方得隨時終止雙方之信託契約，但須以書面為之，乙方於接
    悉甲方之書面通知終止信託契約即應備妥信託物所有權移轉
    登記之相關文件，並配合用印辦理移轉登記事宜‧‧。」，
    及第5 條：「本契約未盡事宜，另由雙方議定，或依信託法
    等相關法令定之。」之約定，原告自得隨時終止契約，且上
    開契約不因陳文川死亡而消滅（參見信託法第8 條），故原
    告為終止契約之意思表示，自生終止之效力。上開契約經原
    告終止後，被告登記系爭應有部分之法律上原因，嗣後已不
    存在，並致原告受有損害，而有不當得利，從而，原告依繼
    承及不當得利之法律關係，請求被告分別將如附表所示土地
    應有部分所有權移轉登記予原告，洵屬有據。
五、綜上所述，本件借名登記契約已經終止，原告依繼承及不當
    得利之法律關係，請求被告分別將如附表所示土地應有部分
    所有權移轉登記予原告，為有理由，應予准許。
六、本件事證已臻明確，兩造其餘攻擊防禦方法及舉證，於結果
    之判斷均不聲影響，爰不一一贅述，附此敘明。
七、結論：原告之訴為有理由，依民事訴訟法第78條、第85條第
    1 項，判決如主文。
中　　華　　民　　國　　94　　年　  10　　月　　27　　日
                  民事第五庭審判長法官  魏式璧
                            法      官  吳俊龍
                            法    　官　方錦源
正本係照原本作成。
如不服本判決，應於送達後20日內，向本院提出上訴狀並表明上
訴理由，如於本判決宣示後送達前提起上訴者，應於判決送達後
10日內補提上訴理由書（須附繕本）。
中　　華　　民　　國　　94　　年　　10　　月　　27　　日
                                書記官　邱靜銘
附表
┌───────┬───┬───────────────────┐
│  地    號    │義務人│  應移轉予原告之應有部分              │
├───────┼───┼───────────────────┤
│              │      │應移轉應有部分1/36土地予原告乙○○    │
│              │      ├───────────────────┤
│              │己○○│應移轉應有部分1/36土地予原告丙○○    │
│              │      ├───────────────────┤
│              │      │應移轉應有部分1/36土地予原告甲○○    │
│              ├───┼───────────────────┤
│高雄縣燕巢鄉  │      │應移轉應有部分1/36土地予原告乙○○    │
│安西段393地號 │      ├───────────────────┤
│              │戊○○│應移轉應有部分1/36土地予原告丙○○    │                                │
│              │      ├───────────────────┤
│              │      │應移轉應有部分1/36土地予原告甲○○    │
│              ├───┼───────────────────┤
│              │      │應移轉應有部分1/36土地予原告乙○○    │
│              │      ├───────────────────┤
│              │丁○○│應移轉應有部分1/36土地予原告丙○○    │
│              │      ├───────────────────┤
│              │      │應移轉應有部分1/36土地予原告甲○○    │
├───────┼───┼───────────────────┤
│              │      │應移轉應有部分1/36土地予原告乙○○    │
│              │      ├───────────────────┤
│              │己○○│應移轉應有部分1/36土地予原告丙○○    │
│              │      ├───────────────────┤
│              │      │應移轉應有部分1/36土地予原告甲○○    │
│              ├───┼───────────────────┤
│              │      │應移轉應有部分1/36土地予原告乙○○    │
│高雄縣燕巢鄉  │      ├───────────────────┤
│安西段394地號 │戊○○│應移轉應有部分1/36土地予原告丙○○    │                                │
│              │      ├───────────────────┤
│              │      │應移轉應有部分1/36土地予原告甲○○    │
│              ├───┼───────────────────┤
│              │      │應移轉應有部分1/36土地予原告乙○○    │
│              │      ├───────────────────┤
│              │丁○○│應移轉應有部分1/36土地予原告丙○○    │
│              │      ├───────────────────┤
│              │      │應移轉應有部分1/36土地予原告甲○○    │
├───────┼───┼───────────────────┤
│              │      │應移轉應有部分1/36土地予原告乙○○    │
│              │      ├───────────────────┤
│              │己○○│應移轉應有部分1/36土地予原告丙○○    │
│              │      ├───────────────────┤
│              │      │應移轉應有部分1/36土地予原告甲○○    │
│              ├───┼───────────────────┤
│高雄縣燕巢鄉  │      │應移轉應有部分1/36土地予原告乙○○    │
│安西段396地號 │      ├───────────────────┤
│              │戊○○│應移轉應有部分1/36土地予原告丙○○    │                                │
│              │      ├───────────────────┤
│              │      │應移轉應有部分1/36土地予原告甲○○    │
│              ├───┼───────────────────┤
│              │      │應移轉應有部分1/36土地予原告乙○○    │
│              │      ├───────────────────┤
│              │丁○○│應移轉應有部分1/36土地予原告丙○○    │
│              │      ├───────────────────┤
│              │      │應移轉應有部分1/36土地予原告甲○○    │
├───────┼───┼───────────────────┤
│              │      │應移轉應有部分1/36土地予原告乙○○    │
│              │      ├───────────────────┤
│              │己○○│應移轉應有部分1/36土地予原告丙○○    │
│              │      ├───────────────────┤
│              │      │應移轉應有部分1/36土地予原告甲○○    │
│              ├───┼───────────────────┤
│              │      │應移轉應有部分1/36土地予原告乙○○    │
│高雄縣燕巢鄉  │      ├───────────────────┤
│安西段400地號 │戊○○│應移轉應有部分1/36土地予原告丙○○    │                                │
│              │      ├───────────────────┤
│              │      │應移轉應有部分1/36土地予原告甲○○    │
│              ├───┼───────────────────┤
│              │      │應移轉應有部分1/36土地予原告乙○○    │
│              │      ├───────────────────┤
│              │丁○○│應移轉應有部分1/36土地予原告丙○○    │
│              │      ├───────────────────┤
│              │      │應移轉應有部分1/36土地予原告甲○○    │
└───────┴───┴───────────────────┘
